最　高　行　政　法　院　判　決　　　　　　　　　九十一年度判字第一○八四號
　　上　訴　人　甲○○
　　被 上訴 人　嘉義市政府
　　代　表　人　乙○○
右當事人間因繼承登記事件，上訴人對於中華民國九十年三月二十一日高雄高等行政
法院八十九年度訴字第二○一號判決，提起上訴。本院判決如左：
　　主  文
上訴駁回。
上訴審訴訟費用由上訴人負擔。
    理  由
本件上訴人主張：一、按憲法第十九條規定「人民有依法律納稅之義務」，亦即非依
法律即無納稅義務。中央法規標準法第五條第二款規定關於人民之權利義務者應以法
律定之，第六條規定應以法律規定之事項不得以命令定之。司法院釋字第四○二號解
釋「對人民違反行政法上義務之行為予以裁罰性之行政處分涉及人民權利之限制其處
分之構成要件與法律效果應由法律定之，法律雖得授權以命令為補充規定惟授權之目
的範圍及內容必須具體明確然後據以發布命令方符憲法第二十三條之意旨」。二、修
正前土地法第七十三條之一第三項規定「市縣地政機關對於第一項代管之土地或建築
改良物得為使用收益或管理上之必要處分，代管所得收益扣除代管費用及代繳各項稅
款後如有剩餘應予提存。」內政部為執行土地法第七十三條之一規定頒布「未辦繼承
登記土地處理要點」該要點第十四、十五點規定訂定類似規費捐稅一定標準之代管費
課人民非依法應負之義務，上開土地法第七十三條之一第三項並未具體明確授權主管
機關得以行政命令為補充規定。即內政部頒布未辦繼承登記土地處理要點第十四、十
五條規定顯屬違反上述憲法、中央法規標準法，及大法官會議解釋。再訴願決定、訴
願決定及被上訴人之原處分均囿於未經法律具體明確授權擅收代管費之上揭處理要點
第十四、十五點規定，對上訴人主張代管費之徵收違憲違法，未為明確批駁。三、內
政部再訴願決定理由後段指述「查土地法第七十三條之一第三項規定，代管所得收益
『扣除代管費用』及代繳各項稅款後如有剩餘應予提存，即已明示市縣地政機關代管
之土地或建築改良物應收取代管費用．．」，不無比附援引擴張之嫌，法條規定代管
費用由代管所得收益扣除，竟被解釋為已明示應收取代管費用。四、上訴人在原審之
起訴聲明中兼具撤銷訴訟及給付訴訟，原判決僅就撤銷訴訟論據，但對上訴人聲明被
上訴人應退回所收代管費部分未為實質審酌，對給付訴訟之判決不備理由，不符行政
訴訟法第二百四十三條第二項第六款規定，故請求廢棄原判決並命被上訴人退回所收
代管費等語。
被上訴人則以：一、按修正前土地法第七十三條之一規定，及「未辦繼承登記土地處
理要點」之第十四點第二款，代管之土地建物無收益者，土地依公告地價，建物依稅
捐稽徵處課徵房屋稅評定之現存價值，收取百分之一。以及該要點第十五點，亦規定
代管費用係依前點第二款規定收取者，代管機關應於辦理繼承登記時向繼承人收取。
本案上訴人因辦理逾期未辦理本案土地之繼承登記，被上訴人依前述法條規定向上訴
人收取代管費用於法並無不合，上訴人之請求償還顯然無理由。二、查修正前土地法
第七十三條之一第三項規定：「．．．．．．代管所得收益『扣除代管費用』及代繳
各項稅款後，如有剩餘，應予提存」即已明示市、縣地政機關代管之土地或建築改良
物，應收取代管費用，則原處分機關依據上開土地法及未辦繼承登記土地處理要點第
十四、十五點規定，收取系爭土地代管費用，自屬於法有據等語，資為抗辯。
按行為時（下同）土地法第七十三條之一第一項及第三項規定：「土地或建築改良物
，自繼承開始之日起，逾一年未辦理繼承登記者，經該管市縣地政機關查明後，應即
公告繼承人於三個月內聲請登記，逾期仍未聲請者，得由地政機關予以代管。」「市
、縣地政機關對於第一項代管之土地或建築改良物，得為使用、收益或管理上之必要
處分。代管所得收益扣除代管費用及代繳各項稅款後，如有剩餘，應予提存。」又「
市、縣（市）政府應自代管之日起算，依下列規定每年收取代管費用：（一）代管之
土地建物有租金或其他收入者，收取其全年收入總額十分之三。（二）代管之土地建
物無收益者，土地依公告地價，建物依稅捐稽徵處課徵房屋稅評定之現存價值，收取
百分之一。．．．。」「代管費用係依前點第（一）款規定收取者，代管機關應自專
戶提取。代管費用係依前點第（二）款規定收取者，代管機關應於辦理繼承登記時向
繼承人收取。」行為時未辦繼承登記土地處理要點第十四、十五點分別定有明文。本
件上訴人因其被繼承人李金水死亡，而逾期未辦理所有嘉義市○○段○○段二九－二
、二八－四地號土地繼承登記，經被上訴人依土地法第七十三條之一規定之程序於七
十四年七月一日公告代管，八十三年間上訴人申請被上訴人開具代管費用收入繳款書
並於同年七月間繳納代管費用新台幣一三六、○○八元完畢等情，已經兩造分別陳明
在卷，並有代管費用收入繳款書附原處分卷可稽。上訴人雖於八十八年八月十二日以
代管費之徵收係屬違法為由向被上訴人申請退還，並經被上訴人以「系爭二筆土地之
未辦繼承登記代管作業程序，確依未辦繼承登記土地處理要點相關規定辦理，本府（
即被上訴人）依前述要點第十四、十五點規定收取代管費並無不妥，故不予退還」為
由，於八十九年一月十二日以八九府地權字第三六八三號函函復上訴人，未准所請，
依前開規定，洵非無據。查土地法第七十三條之一第三項既規定「代管所得收益扣除
代管費用及代繳各項稅款後，如有剩餘，應予提存，則被上訴人據以收取系爭土地之
代管費用，尚無不合，上訴意旨謂其未經法律具體明確授權，不無誤會。原判決雖以
該函性質上係屬重覆處分，不生任何法律效果，而其前函（即收取代管費用之處分）
具不可撤銷性駁回上訴人在原審之訴，所持理由未盡妥適，惟其結果並無二致，仍應
予維持。本件上訴為無理由，應予駁回。
據上論結，本件上訴為無理由，爰依行政訴訟法第二百五十五條第一項、第九十八條
第三項前段，判決如主文。
中　　華　　民　　國　　九十一　　　年　　　六　　　　月　　二十七　　　日
                    最 高 行 政 法 院  第 三 庭
                                審 判 長 法  官　　　葉　振　權
                                         法  官      林　家　惠
                                         法  官　　　吳　錦　龍
                                         法  官　　　劉　鑫　楨
                                         法  官　　　吳　明　鴻
右  正  本  證  明  與  原  本  無  異
　　　　　　　　　　　　　　　　　　　　 法院書記官　莊  俊  亨
中　　華　　民　　國　　九十一　　　年　　　六　　　　月　　二十七　　　日
